最高法院刑事判決　　　　　　九十四年度台上字第五七七九號
　　上　訴　人　陳東霞
　　　　　　　　　　　　號8樓.
　　被　　　告　甲○○
　　　　　　　　　　　　之19.
　　選任辯護人　林天財律師
上列上訴人因自訴被告業務過失致人於死案件，不服台灣高等法
院中華民國九十一年七月四日第二審判決（八十九年度上訴字第
三三三一號，自訴案號：台灣台北地方法院八十八年度自字第七
一九號），提起上訴，本院判決如下：
    主  文
上訴駁回。
    理  由
本件原判決以上訴人陳東霞之自訴意旨略稱：其夫高榮照身體不
適，於民國八十七年十一月二十日至新店建成中醫診所就診，經
被告甲○○中醫師診斷為支氣管炎，並開立三日份中藥予高榮照
服用，惟高榮照之病情並無起色，同月二十四日再至該診所就診
，被告以高榮照可能長骨刺，要求高榮照購買藥價高達新台幣（
下同）九千元之中藥服用，因高榮照仍感不適，又分別於同年月
二十五日、二十六日、三十日，十二月二日、四日、七日、九日
、十一日向被告求診，經被告以理筋手法進行八次推拿，詎十二
月十一日高榮照經推拿後，即感暈眩，說話困難及走路不穩，離
開診所不久即昏坐於診所旁之店門口，經路人聯絡上訴人急將高
榮照送國泰醫院診治，經診斷為血小板遭破壞，導致腦出血合併
腦疝脫，延至十二月十五日，因心肺衰竭而死亡。按被告於高榮
照就診期間，僅以支氣管炎、背部挫傷加以醫治，疏未注意他項
檢查，終因延誤診斷，造成高榮照死亡，自犯有刑法第二百七十
六條第二項之業務過失致死罪嫌。但訊據被告堅決否認有前開犯
行，辯稱：中醫診所無任何檢查設備，只能依高榮照的主訴進行
診斷治療，高某第二次來求診時，訴說跌倒，腰酸背痛，其曾建
議他去醫院檢查，其後回診時亦訴說檢查結果沒有骨刺，故開立
滋腎養骨丸、紫河車固本丸供高榮照服用；亦曾告知高榮照不適
用減肥藥丸，其依高榮照主訴之症狀記載於病歷表，未告知之病
情即無法得知，自未涉過失等語。查高榮照於八十七年十一月二
十日至建成中醫診所求診，主訴乾咳、咳嗽、痰氣上逆、胸脅苦
滿、胸悶及欲噁，經被告診斷為支氣管炎，給予杏蘇飲（幼科）
、柴陷湯及止嗽散等藥物治療。同年十一月二十四日，再度求診
，主訴腰痠、腰痛、消化不良及食慾不振，被告診斷為背部挫傷
，並告知可能長骨刺，給予獨活寄生湯、當歸拈痛湯及芍藥甘草
湯藥物外，佐以理筋手法、藥水薰洗與太乙膏，並以自費方式購
買紫河車固本丸與滋腎養骨丸各一罐，嗣又分別於十一月二十五
日、二十六日及三十日，十二月二日、四日、七日、九日及十一
日複診，經診斷為背部挫傷，進行理筋手法、藥水薰洗與太乙膏
治療，其中在十二月四日並給予內服藥藿香正氣散、旋覆花、半
夏瀉心湯各藥物；在十二月七日並給予內服藥清咽利膈湯、杏蘇
飲（幼科）、銀翹散各藥。十二月十一日經治療後，於十一時許
行至新店市○○街十四巷十一號前，因感暉眩、說話困難、走路
不穩及意識模糊，而暈坐於王天賜家門口路旁，經王天賜通知上
訴人於十五時零二分許將高榮照送至國泰醫院急診，當時神智清
楚，血壓一一八／七六mmHG，心搏一０八次／分，體溫三七．二
℃，而以點滴注射治療，後因神智改變與嘔吐，經進行頭部電腦
斷層掃描，顯示右額葉出血，而轉至加護病房，接受降壓藥，放
置鼻胃管，並會診神經外科等處置，終因急救無效，於十二月十
五日一時三十五分死亡等情，此有高榮照病歷表影本、處方箋影
本、財團法人國泰綜合醫院之病歷影本、死亡證明書為憑。但第
一審法院將有關卷證送請行政院衛生署醫事審議委員會鑑定結果
，認「一、依據國泰醫院所開立之死亡證明書為：『自發性腦出
血合併腦疝脫，導致心肺衰竭致死。』常見引起自發性腦出血之
原因為高血壓、凝血機能異常、惡性腫瘤……等。惟本案並無解
剖，故病患是否因整治脊椎推拿中發生頸或脊椎動脈拉扯與剝離
導致腦中風，實難判定。因此，其治療過程與死亡有無直接關係
，很難鑑定。另病患體重於一個月內減輕十二公斤，是否有其他
真正的死因，如血小板低下症，惡性腫瘤等，也很難判斷。二、
至於其他對引起腦中風有影響之疾病，如血小板低下症，並無文
獻報告指出理筋手法會造成血小板低下症。許中醫師給予之藥物
，並不會造成血小板低下症而導致中風。三、甲○○於高榮照之
醫療行為未能發現有疏失之處」等語。原審法院復將上訴人所質
疑：一、被告於高榮照歷次門診中，有無身體檢查、治療之記錄
？醫師有無對病患為檢查之結果、治療之情形加以記錄？二、高
榮照在八十七年十一月二十四日至十二月十一日間門診時，其主
訴的症狀大多有咳嗽、肩痛、肩酸、消化不良及食慾不振，然被
告之診斷均為背部挫傷，是否正確？所給之藥物治療是否對症下
藥？三、高榮照由被告看診十次，病症依舊，是否應作進一步之
檢查，或轉診至其他大型、設備較完善之醫院？四、高榮照至國
泰醫院後，在急診時之昏迷指數係多少？正常值應係多少，當時
高榮照之神智係正常？抑或已呈神智不清？五、高榮照在被告處
接受長達十次之治療，其症狀均未改善，且國泰醫院抽血發現其
有血小板低下，體重在一個月內又失重達十二公斤，並有不明熱
等症狀，被告於看診時，如予以仔細問診和檢查，並適時予以轉
診，是否可及早發現血小板低下之病症而及時治療等疑點，再送
鑑定結果，認「鑑定意見一、本案病歷中並未記載望、聞及脈象
，其他身體理學檢查及病患（即高榮照）改善情況，但有病患主
訴之記載及治療情況，治療包括有理筋手法、藥水薰洗及貼太乙
膏。中醫之診察方法，主要是望外觀，聞聲音及氣味，問病情及
切脈象；西醫之身體理學檢查，並非中醫師之必要執行範圍。但
仍應詳細記載，望、聞及脈象，病患接受治療之情形。血小板低
下，若未造成皮下出血，以西醫之身體理學檢查，亦難得知。二
、於八十七年十一月二十日第一次病歷記載，病患因有咳嗽、胸
悶及噁心，診斷為支氣管炎，是合理的。十一月二十四日病患主
訴有腰酸、腰痛、消化不良及食慾不振，但無咳嗽，故診斷為背
部挫傷，給予六日份藥，未給予咳嗽藥，尚屬合理。十一月三十
日才記載咳嗽，而該次為傷科同一療程之第四次，除非有明顯症
狀，一般不開藥（咳嗽藥）。就同一傷科療程，每次皆診斷背部
挫傷亦屬正確，十二月四日病患主訴有咳嗽及食慾不振，故醫師
又加上咳嗽及腸胃藥，因此，雖未加列咳嗽、食慾不振等之相關
診斷，但用藥已有注意並無不妥。因受限於健保同一療程須病名
相同之限制，因此，診斷可能都為背部挫傷，但病情有變化時，
加入第二種診斷名稱，才較合理。三、病患看診十次，依照病歷
紀錄，並無記載是否改善。體重減輕可由食慾不振引起或與其他
惡性腫瘤疾病……等有關，醫師在考慮轉診其他醫院前，先給予
腸胃藥治療其食慾不振，期望能改善食慾及體重，其處置並無不
妥。且依據國泰醫院急診病歷記載，病患敘述至中醫診所就診前
曾吃瘦身餐二週，就診後部分症狀有改善。在部分症狀有改善之
情形下，並無立即轉診之必要。四、依據國泰醫院之急診病歷記
載，病患之昏迷指數為十五分及意識清楚。且病患主訴欄記載：
怕冷發抖，嘔吐一天瘦一公斤，約十幾公斤，及全身倦怠、乾咳
、一個月內體重減輕十二公斤，食慾不振，並未有意識障礙之記
載。轉至加護病房時昏迷指數為八至九分。昏迷指數之正常值為
十五分（眼睛能自行張開為四分，肢體能依照指令動作為六分，
語言正確為五分），十五分表示病患意識清楚。此外，病患於十
二月十一日係自行步行離開診所，故當時昏迷指數應有十五分。
五、依據國泰醫院急診病歷記載，病患敘述稱曾至中醫診所看病
，有改善，並非均未改善。關於未能及早發現血小板低下及對體
重減輕之處置，已於上述一、三點中說明。不明熱是在國泰醫院
時才發現，與該中醫師無關。血小板低下之病患，雖有較高之出
血機會，但本案病患身上之推拿處，並未有任何出血斑點紀錄，
且腦出血部位為右側額葉部，並非頸椎動脈受損所致，故其血小
板低下與腦出血，有否直接相關仍不明。六、綜合上述，中醫師
甲○○於高榮照之中醫診療行為，尚未發現有疏失之處」等語。
顯見被告之醫療行為並無過失，尚難論以業務過失致死罪責。原
審法院復依上訴人之聲請，就(一)高榮照於八十七年五月十一日至
國泰醫院時病歷上所記載病患有進步，是否指下肢水腫部分？此
項症狀，被告有無在病歷上加以記載並給予相關之治療？(二)國泰
醫院病歷上記載病患有：怕冷、發抖、嘔吐一天瘦一公斤，約十
幾公斤，及全身倦怠、乾咳、一個月內體重減輕十二公斤，食慾
不振」以及「從昨夜（八十七年十二月十日）起有嘔吐、及意識
不清之情形」之症狀，被告有無於病歷上切實加以記錄？(三)病患
至國泰醫院急診時昏迷指數Ｅ４Ｖ５Ｍ６，是否為護士所記載，
如非醫生所記載？則由醫生所載高榮照最初之昏迷指數是多少？
(四)國泰醫院病歷中是否有病患主訴為「從昨夜（八十七年十二月
十日）起有嘔吐、及意識不清之情形」之記載？(五)病患於八十七
年十二月十一日轉至國泰醫院加護病房時，其病歷上所記之昏迷
指數是否係Ｅ１Ｖ１Ｍ２而非Ｅ４Ｖ５Ｍ６？(六)顱內出血之病人
是否會有「嘔吐及意識不清」之症狀？(七)又病患係大腦額部出血
，此部分大腦出血之病人，是否會影響認路辨別方向之大腦功能
，而容易產生迷路之情形？(八)在血小板低下引起大腦出血之病人
，是否一定會先發生皮下出血各點，函詢台北榮民總醫院，據稱
：「(一)在國泰醫院急診病歷的病史中，確實有記載『患者曾有下
肢水腫，但服用中藥後有改善』。可是在病歷上並無此症狀之記
載，其所開之中藥處方是否可以改善水腫，因本院並非中醫無法
判斷其藥效。(二)被告的病歷紀錄上，八十七年十一月二十日至八
十七年十二月九日，有欲嘔、乾咳、咳嗽、食慾不振、消化不良
等記載，但無所詢問中之其他症狀。八十七年十二月十一日的病
歷並沒有『從昨夜……之情形』的紀錄。(三)國泰醫院急診時的昏
迷指數Ｅ４Ｖ５Ｍ６，確實是護士之紀錄，由醫生所記之最初昏
迷指數為Ｅ１Ｖ１Ｍ２，值班住院總醫師第四年住院醫師（Ｒ４
）。但急診病歷亦有與昏迷指數相關之醫師紀錄，可惜表達方式
不同，且未見醫師簽名，生命徵象下一行ＰＥ：Ｃｏｎｓ：ｃｌ
ｅａｒ這表示患者當時意識清醒，與昏迷指數Ｅ４Ｖ５Ｍ６相當
。(四)有。請見五十二頁，出院病歷摘要之主要病史第二行。(五)是
，加護病房的入院病歷摘要的確記載當時昏迷指數為Ｅ１Ｖ１Ｍ
２。見五十三頁第十七行。(六)是，可能會有。(七)是，有可能。(八)
否，不一定會先皮下出血」等語。顯見被告於病歷之記載，確有
所缺漏。但國泰醫院之急診病歷的病史中載有「患者曾有下肢水
腫，但服用中藥後有改善」等語，被告既已診斷出高榮照下肢水
腫並給與中藥治療，且病情已有所改善，無轉診之必要，尚難以
被告於病歷上無此症狀之記載，而推定其過失。又高榮照至國泰
醫院急診時的昏迷指數為Ｅ４Ｍ６Ｖ５，此雖為護士所為紀錄，
但與醫師於高榮照急診病歷上生命徵象欄所載ＰＥ：Ｃｏｎｓ：
ｃｌｅａｒ等語相符，高榮照係於轉入加護病房時其昏迷指數始
降為Ｅ１Ｖ１Ｍ２，此有病歷表可按，可知高榮照於急診之前，
意識尚屬清醒，被告未於病歷表上為意識狀態之記載，尚難據此
認定被告涉有過失。另顱內出血之病人會有「嘔吐及意識不清」
之可能；大腦額部出血，有可能會影響認路辨別方向而容易迷路
。血小板低下引起大腦出血之病人，不一定會先發生皮下出血，
已如前述。台北榮民總醫院九十一年五月二十三日北總神字第九
一○五二二三號雖函稱：「(一)醫師懷疑病患有背部挫傷或有骨刺
，且需自費購藥時，應當做進一步的確定診斷，即做Ｘ光檢查或
身體檢查，病人服藥後無改善，則應做進一步評估，建成中醫診
所的病歷中均無上述檢查的評估紀錄。(二)病患之就診主訴中，曾
有欲吐、食慾不振及頭痛等症狀，此大都表示身體已出狀況，醫
師在處方前均應先做檢查，尤其在服藥或治療無效時，應做轉診
或進一步檢查評估。但病歷中並無上述檢查紀錄。中醫師雖較不
使用現代科學儀器檢查，但至少也需有一望聞問切及病患治療情
形之紀錄。(三)診療期間之欲嘔、頭痛、肩背疼痛等，不一定是腦
血管病變之前驅症狀，但亦無法排除。(四)嘔吐及意識不清有可能
是大腦出血的發作症狀，但不限於大腦額部，任何大腦部位均可
。(五)說話困難，走路不穩及意識模糊且暈坐於地等症，有可能為
大腦額部出血之發作症狀。(六)早期發現，早期做預防或治療，應
可減少腦出血死亡率」等語。但以(一)中醫診所除其負責醫師係具
中、西醫雙重資格者外，應不得設立檢驗室或Ｘ光室；又心電圖
、Ｘ光檢查單之開具與判讀，屬醫師之專業範圍，中醫師應不得
為之，有行政院衛生署之函文可稽，是被告未為高榮照為Ｘ光檢
查或身體檢查的評估紀錄，自不能採為對被告不利之認定。(二)被
告於高榮照之病歷中並未記載望、聞及脈象，其他身體理學檢查
及病患改善之情況，但有病患主訴之記載及治療情況，治療包括
有理筋手法、藥水薰洗及貼太乙膏。中醫之診察方法，主要是望
外觀，聞聲音及氣味，問病情及切脈象；西醫之身體理學檢查，
並非中醫師之必要執行範圍。血小板低下，若未造成皮下出血，
以西醫之身體理學檢查，亦難以得知。而醫療法第四十八條第二
項「病歷內容應清晰、詳實、完整」，醫師法第十二條「醫師執
行業務時，應製作病歷，記載病人病名、診斷及治療情形」，高
榮照於八十七年十二月四日之病歷中未加列咳嗽、食慾不振之相
關診斷，亦未載有腳水腫之症狀及改善情形；但高榮照係因自發
性腦出血合併腦疝脫，導致心肺衰竭致死，上開病情既非一般中
醫師藉傳統之診斷方法得以判斷，是被告未為加列咳嗽、食慾不
振之相關診斷，尚與高榮照之死亡無直接之因果關係。而被告就
被害人高榮照主訴之症狀，先後判斷為支氣管炎及背部挫傷，均
屬合理，且處置並無不妥，有上開鑑定報告可按，亦難課以業務
過失致人於死之罪責。(三)嘔吐及意識不清有可能是大腦出血的發
作症狀，但不限於大腦額部，任何大腦部位均可能發生。說話困
難，走路不穩及意識模糊且暈坐於地等症，有可能為大腦額部出
血之發作症狀。但無法證明高榮照於向被告求診時已產生上開症
狀。至中央健康保險局九十一年六月五日健保醫字第○九一○○
○九六○四號函文只載明健保給付藥物之範圍，與被告是否涉犯
業務過失之認定無關，已敘明其論斷所憑之依據與理由，所辯上
情，尚可採信，此外，復無其他積極證據足以證明被告確有業務
過失致人於死之犯行，其犯罪自屬不能證明，因認第一審法院諭
知被告無罪，為無不合，予以維持，駁回上訴人在第二審之上訴
，經核於法並無不合。上訴意旨略稱：(一)原判決先則載稱：高榮
照向被告求診時，診斷為支氣管炎及可能長骨刺，並無其他疾病
；但繼又載稱：高榮照至國泰醫院急診時，其病歷上載明下肢水
腫、怕冷、發抖、嘔吐、一天瘦一公斤、全身倦怠、乾咳等症狀
，其所載之內容前後不符，自有理由矛盾。(二)原判決既稱：高榮
照由被告看診十次，病症依舊，是否應作進一步之檢查，或轉診
至他大型、設備較完善之醫院診所等語，則被告是否已善盡告知
轉診之義務，未見原審詳加調查，亦未說明不予調查之理由，自
嫌理由不備。(三)台北榮民總醫院九十一年五月二十三日北總神字
第九一○五二二三號函稱：醫師懷疑病患有背部挫傷或有骨刺，
且需自費購藥時，應當做進一步的確定診斷，即做Ｘ光檢查或身
體檢查，病人服藥後無改善，則應做進一步評估，建成中醫診所
的病歷中均無上述檢查的評估紀錄。病患之就診主訴中，曾有欲
吐、食慾不振及頭痛等症狀，此大都表示身體已出狀況，醫師在
處方前均應先做檢查，尤其在服藥或治療無效時，應做轉診或進
一步檢查評估，難謂無過失。又醫療法第四十八條第二項「病歷
內容應清晰、詳實、完整」及醫師法第十二條「醫師執行業務時
，應製作病歷，記載病人病名、診斷及治療情形」。但被告於所
載之病歷中並無上述檢查之記載，被告若善盡診療或及早為轉院
之建議，或於病歷表為詳盡之記載，高榮照或有存活之機會，原
審就此未為調查，調查職責，尚有未盡。(四)原判決依行政院衛生
署之函文所示：中醫診所除其負責醫師係具中、西醫雙重資格者
外，應不得設立檢驗室或Ｘ光室；又心電圖、Ｘ光檢查單之開具
與判讀，屬醫師之專業範圍，中醫師應不得為之。但上開建成中
醫院之負責醫師為誰，及該負責之醫師是否具有中、西醫師之雙
重資格，攸關被告有無過失之認定，原審未加查證，亦有未洽。
(五)依證人王天賜、王李素月所證：高榮照於最後一次向被告求診
時已呈現說話困難、走路不穩、意識模糊，並暈坐於地上等症狀
，被告仍未有任何警覺予以適時之診治。台北榮民醫院函稱：高
榮照之大腦出血病變，如早期發現，早期做預防或治療，應可減
少腦出血死亡率，可見被告未盡治療之注意義務，自有過失云云
。但查高榮照係因自發性腦出血合併腦疝脫，導致心肺衰竭致死
。而依行政院衛生署醫事審議委員會鑑定意見所示：引起腦中風
有影響之疾病，如血小板低下症，並無文獻報告指出理筋手法會
造成，被告給予之藥物，並不會造成血小板低下症；血小板低下
之病患，雖有較高之出血機會，但本案病患身上之推拿處，並未
有任何出血斑點紀錄，且腦出血部位為右側額葉部，並非頸椎動
脈受損所致，血小板低下，若未造成皮下出血，以西醫之身體理
學檢查，亦難得知；而高榮照於送國泰醫院急診時，其昏迷指數
為十五分，神智清醒，而以點滴注射治療，其後因神智改變與嘔
吐，經為頭部電腦斷層掃描，顯示右額葉出血，而轉至加護病房
，接受降壓藥，放置鼻胃管，並會診神經外科等處置，此有上開
病歷資料可查。以國泰醫院之設備與醫療人員之陣容，尚待以電
腦斷層掃描，始查出真正病因，自難以被告以中醫傳統望、聞、
問、切之診斷方法，未能診斷出病因而推定其有醫療過失。此外
，行政院衛生署之函文所指：中醫診所除其負責醫師係具中、西
醫雙重資格者外，應不得設立檢驗室或Ｘ光室等語，旨在說明得
設立檢驗室或Ｘ光室之要件，更與被告是否具有醫療過失無涉。
是上訴人之上訴為無理由，應予駁回。
據上論結，應依刑事訴訟法第三百九十六條第一項，判決如主文
。
中　　華　　民　　國　九十四　年　　十　　月　 二十　 日
                      最高法院刑事第六庭
                          審判長法官  莊　登　照
                                法官  黃　一　鑫
                                法官  魏　新　和
                                法官  林　秀　夫
                                法官  陳　晴　教
      本件正本證明與原本無異
                                      書  記  官
中　　華　　民　　國　九十四　年　　十　　月　二十八　日
                                                      J
